【裁判字號】    96,重訴,445
【裁判日期】    980818
【裁判案由】    分割共有物
【裁判全文】
臺灣臺中地方法院民事判決  96年度重訴字第445號
原      告  辛○○
訴訟代理人  黃永泉  律師
複代理人    戊○○
被      告  庚○○
            壬○○
            丁○○
上1人訴訟代理人
            癸○○
            丙○○
被      告  乙○○
            己○○
前列2人共同訴訟代理人
            甲○○
上當事人間分割共有物事件，本院於98年8月4日言詞辯論終結，
判決如下：
    主      文
兩造所共有坐落臺中市○○區○○段第八０四地號、地目田、面
積一七○二七平方公尺之土地分割為附圖二之丙案所示：甲部分
面積三八八八平方公尺由原告取得；乙部分面積九二一平方公尺
由被告己○○取得；丙部分面積六五０五平方公尺由被告庚○○
取得；丁部分面積一八四三平方公尺由被告壬○○取得，戊部分
面積二九四九平方公尺由被告丁○○取得；己部分九二一平方公
尺由被告乙○○取得。
原告辛○○、被告庚○○及被告乙○○、己○○應分別給付被告
壬○○、丁○○如附表三所示之金額。
訴訟費用由兩造依附表一所示之應有部分比例負擔。
    事實及理由
壹、兩造之聲明：
  一、原告方面：(一)兩造共有坐落臺中市○○段第804地號、地
      目田，面積17,027平方公尺之土地，應予分割，其分割方
      法如附圖一 (即修正甲案）所示之分割方案。(二)訴訟費用
      依兩造應有部分比例分擔。
  二、被告方面：被告庚○○聲明稱：同意原告之分割方案。被
      告壬○○、丁○○、乙○○、己○○均聲明稱應依圖二（
      即丙案）分割。
貳、原告起訴主張：兩造所共有坐落臺中市○○段第804地號、
    地目田，面積17,027平方公尺之土地，各共有人之應有部分
    如附表一所示，經查該土地並無不能分割之情事，且兩造未
    能達成分割之協議或成立調解，爰提起本件分割共有物之訴
    ，並主張將該土地依民國40年8月18日原共有人被告丁○○
    、游添河（被告壬○○及被告己○○、乙○○之前手游家勝
    之再轉被繼承人）及游汝洲（原告辛○○、被告庚○○之被
    繼承人）所訂「土地共有權分管合約書」，依分管之現狀分
    割為如附圖一修正之甲案所示。
參、被告庚○○主張同意原告之分割方案；被告壬○○則主張：
    願受分配於原分管之土地；被告乙○○、己○○則以：其等
    於本院95年執未字第54614號執行程序中拍賣取得系爭土地
    之應有部分，拍賣公告中未敘明有分管契約存在，與原所有
    人亦未曾蒙面，並不知共有土地使用之情形，其等以遠高於
    當期公告現值之每平方公尺8,574元價購系爭土地之應有部
    分，原告主張之分割方案對於其等明顯不利，且系爭共有之
    農地本應供農業使用，原告與被告庚○○兄弟違規搭建工廠
    出租於他人，所主張之分割方法私利淩駕於公益、公平，同
    意依丙案進行分割等語。被告丁○○以：共有土地合約書是
    便於共有耕作所立，迄今已逾46年，不得再執以為分割之方
    案，且原告所提之方案須留設4米寬之農路由各共有人共有
    ，除不符合經濟效益外，原告辛○○及被告庚○○兩兄弟所
    分得之土地同時面臨20米寬之軍功路及4米農路，亦屬獨厚
    於原告辛○○及被告庚○○自非妥當等語。
肆、經查：
  一、本件原告主張：兩造所共有坐落臺中市○○段第804地號
      、地目田，面積17,027平方公尺之土地，各共有人之應有
      部分如附表一所示，該土地並無不能分割之情事，且兩造
      未能達成分割之協議或成立調解等各節，業據原告提出土
      地登記謄本、地籍圖謄本等件為證，並為被告所不爭執，
      自可信為真實。按「共有物之分割，依共有人協議之方法
      行之」、「分割之方法不能協議決定，或於協議決定後因
      消滅時效完成經共有人拒絕履行者，法院得因任何共有人
      之請求，命為下列之分配：一、以原物分配於各共有人。
      但各共有人均受原物之分配顯有困難者，得將原物分配於
      部分共有人。二、原物分配顯有困難時，得變賣共有物，
      以價金分配於各共有人；或以原物之一部分分配於各共有
      人，他部分變賣，以價金分配於各共有人。」、「以原物
      為分配時，如共有人中有未受分配，或不能按其應有部分
      受分配者，得以金錢補償之」，民法第824條第1項、第2
      項及第3項定有明文。兩造就系爭土地並無不分割之協議
      ，依系爭土地之使用目的亦無不能分割之情事，又兩造曾
      商未能達成協議成立或成立調解等情，為兩造所共認之事
      實，原告請求合併分割系爭兩筆土地，自無不合。
  二、次按法院定共有物之分割方法，應斟酌當事人之聲明、共
      有物之性質、經濟效用及全體共有人之利益等公平決之。
      經查：依本院履勘現場所見，系爭土地上，現有原告辛○○、被告庚○○在其分管之土地上建有鐵造鐵皮屋、倉
      庫、磚造水泥屋及磚造水泥屋、一畝田托兒所、放置農具
      之倉庫等建物；被告壬○○則有鐵皮屋、土造三合院、鐵
      架造倉庫，另被告丁○○所分管之部分則為地勢較低之耕
      地，被告乙○○、己○○之前手管理之部分則為雜草叢生
      ，此有本院96年12月27日勘驗筆錄及臺中市中正地政事務
      所繒製之土地複丈成果圖在卷可稽（本院卷(一)第62頁、第
      65頁），是本件土地經共有人分管後，各共有人分別在各
      自分管部分之土地上所搭建之建物，非價格昂鉅之建物。
      系爭土地面臨20米之軍功路；原告及被告庚○○均主張
      應依分管契約所各共有人所管領之土地現狀進行分割，以
      免共有人分管後進行之土地改良變成無益，雖非無見；惟
      係爭土地之原共有人即被告丁○○、游添河及游汝洲成立
      分管契約係在40年8月18日，距今近60年，年代久遠，分
      管當時臺灣社會之生產力以農業為主，而現今工商業發達
      之社會則著重於土地開發之潛力，土地之利用方式、價值
      截然不同，遠非分管之共有人所得預料，自難僅以50餘年
      訂有分管契約，即據以為分割之方案。況依原告主張之
      修正甲案，土地應劃設Ｇ部分之4米道路從中貫穿整筆土
      地，面積達七三六平方公尺由兩造保持共有，難謂係共有
      土地之充分利用，且該4米道路又將被告庚○○所分得之
      土地分為兩筆，亦非適宜；再依修正之甲案分割，則被告
      乙○○、己○○僅得利用Ｇ部分之4米道路通達20米軍功
      路，而原告辛○○、被告庚○○所分得之Ａ、Ｂ2部分面
      臨20米軍功路與4米道路（原告辛○○部分兩面臨路，被
      告辛○○Ｂ2部分三面臨路，其利益、發展之潛力均遠大
      於其餘被告），於各共有人間顯失公平。再就分割之丙
      案而言，該案既無須再設4米道路，且被告壬○○、丁○○、乙○○、己○○均同意依該方案進行分割，且依系爭
      土地之使用現狀，土地之利用強度不高，對於原告辛○○
      、被告庚○○現存之建物亦無重大影響，且被告庚○○之
      土地亦可連可一筆，便於整體規畫使用，各共有人亦均有
      適當之通道，亦可促進整體社會之經濟利益。是本院綜合
      上情，認以附圖二丙案所示分割方法方屬允當，爰判決如
      主文第一項。
  三、法院裁判分割共有物，除應斟酌各共有人之利害關係及共
      有物之性質外，尚應斟酌共有物之價格、經濟效用以及全
      體共有人之利益等公平決之。倘共有人中有不能按其應有
      部分受分配，或所受分配之不動產，其價格不相當時，法
      院非不得命以金錢為補償（參照最高法院57年度臺上字第
      211號判例意旨，及前引法條）。系爭土地依丙案分割之
      結果，原告與被告等人取得之土地，其價值經本院囑臺中
      市不動產估價師公會鑑定結果，各如附表二（Ａ）所示（
      Ａ），此有該公會不動產估價報告書在卷可稽，各共有人
      取得之土地價值與其應有部分之價值既有所出入，其應補
      償其他共有人及共有人應受補償之金額如附表二所示，爰
      就其分得土地之價值超出應有部分價值之差額，對分得價
      值減少之共有人為補償，其各應補償及應受補償之金額如
      附表三所示。另原告雖主張臺中市不動產估價師公會之不
      動產估價報告書（承辦估價師黃義宏）不合理與無效等語
      ；惟經本院函請該公會就原告所質疑之各點表示意見，據
      覆稱：「……二、依據不動產估價技術規則第26條：『經
      比較調整之比較標的試算價格，應就價格偏高或偏低者重
      新檢討，經檢討確認適當合理者，方得作為決定比較價格
      之基礎。檢討後試價格之間差距仍達百分之二十以上者，
      應排除該試算價格之適用。前項百分之二十以上之差距，
      指高低價格之差除以各價格平均值達百分之二十以上者』
      ，該條文所稱經比較調整之比較標的試算價格係指旨揭不
      動產估價報告書第30頁試算價格：比較標的一、4.54萬元
      /坪，比較標的二、4.33萬元/坪，比較標的三、4.33萬元
      /坪，其差距在百分之二十以內，已符合不動產估價技術
      規則第26條規定。前述說明一民事準備狀（四）第壹、一
      項所陳述之甲案（區塊A至G）、丙案（區塊甲至己）各區
      塊編號所評估價格，並非『不動產估價技術規則第26條』
      規定之比較調整之比較標準的試算價格，而係勘估標的依
      個別條件推估之價格。三、比較標的為擬售價格，於進行
      議價空間調整為不動產『市場供需法則』下之客觀價格後
      ，再進行情況調整、價格日期調整、區域因素調整及個別
      因素調整為勘估標的在『最有效使用原則』下之價格，為
      目前不動產估價師普遍應用之估價方式，議價空間則由不
      動產估價師依據市場原則、物件性質、願付與願受價格之
      強弱判斷其成交範圍；另比較標的係屬擬售價格者亦屬市
      場價格，成交價格則為買賣雙方議價之結果，成交價格雖
      為市場價格但並非客觀的市場價格，『不動產估價技術規
      則』對價格案例之選取較具包容性。四、本案之不動產估
      價報告書，主要係依據中華民國不動產估價師公會全國聯
      合會第二號公報『敘述式不動產估價報告書範本』製作，
      本案不動產估價報告書第26頁至第29 所所列區域因素及
      個別因素之比較細項已反應影響勘估標的價格實際情形，
      縱使農業用地依舊有臨路、地形地勢、開發程度、興建豪
      宅、等待重劃、開發等購買因素之影響，故不動產估價師
      純以市場角度觀察，與中華民國92年4 月18日內台地字第
      0920060 833號令表四「影響農業用地區域因素評價基準
      表」之用法大相逕庭。五、本案中甲案及丙案所評估之價
      格係共有物分割後各區塊土地之價格，與前述說明一民事
      準備狀（四）第壹、四項所述「整筆土地一次拍賣就其持
      分承受之價格」並不相同，評估結果當有差異，說明同前
      第二項。六、本案不動產估價報告書就地形等差異，於評
      估時所估計之調整百分率已反應實際情形；本案不動產估
      價報告書第16頁所描述勘估標的寬度及深度係以臨街主要
      道路之境界線為寬度，另本案為不規則地形，其深度係指
      平均深度。七、有關前述說明一民事準備狀（四）所述有
      關價格不合理情形，係屬當事人就不動產價格看法，與本
      會不動產估價師就本案勘估的依據『不動產估價技術規則
      』評估之不動產價格當有差異。八、計算民事準備書狀（
      四）原告主張本不動產估價報告書不合理、無效一事，認
      本會鑑定並無不公，而無修正之必要」，此亦有該會函可
      稽（本院卷(二)第3頁），原告上開主張，當係誤解不動產
      估價技術規則及對於估定之價格故為爭執所致，並非可採
      。因本案事證已臻明確，兩造其餘主張陳述及所提之證據
      ，均毋庸再予審酌，附此敘明。
  四、分割共有物之訴，係合兩造之必要共同訴訟，原、被告之
      間本可互換地位，本件原告起訴雖於法有據，但被告之應
      訴實因訴訟性質所不得不然，故所為抗辯自為伸張或防衛
      權利所必要，是以本院認本件之訴訟費用應由兩造按其應
      有部分之比例分擔（詳如附表一）較為公允，爰諭知如主
      文第三項所示。
伍、結論：原告之訴為有理由，依民事訴訟法第80條之1、第85
    條第1項但書，判決如主文。
中    華    民    國    98    年    8    月    18    日
                  民事第四庭    法  官  王銘
正本係照原本作成。
如對本判決上訴，須於判決送達後20日內向本院提出上訴狀。
中    華    民    國    98    年    8    月    18    日
                                書記官  廖春玉
附表一
┌───┬───────┬──────────────┐
│編  號│  共  有  人  │應有部分（訴訟費用負擔比例）│
├───┼───────┼──────────────┤
│  一  │   辛○○     │         422/1,848          │
├───┼───────┼──────────────┤
│  二  │   庚○○     │         706/1,848          │
├───┼───────┼──────────────┤
│  三  │   壬○○     │         200/1,848          │
├───┼───────┼──────────────┤
│  四  │   丁○○     │         320/1,848          │
├───┼───────┼──────────────┤
│  五  │   乙○○     │         100/1,848          │
├───┼───────┼──────────────┤
│  六  │   己○○     │         100/1,848          │
└───┴───────┴──────────────┘
附表二  單位均為新台幣元
┌──┬────┬──────┬──────┬──────┐
│    │        │            │ 依應有部分 │應補償其他共│
│    │        │ 分割後取得 │ 應取得之價 │有人（+）， │
│    │        │ 之價值     │ 值（Ｂ）   │或應受補償之│
│編號│姓    名│   （Ａ）   │ 計算式274, │金額        │
│    │        │            │ 436,865×應│            │
│    │        │            │ 有部分     │   Ａ－Ｂ   │
├──┼────┼──────┼──────┼──────┤
│ 1  │ 辛○○ │ 76,683,024 │  62,669,024│+ 14,014,000│
├──┼────┼──────┼──────┼──────┤
│ 2  │ 庚○○ │105,668,846 │ 104,844,386│+ *  824,457│
├──┼────┼──────┼──────┼──────┤
│ 3  │ 壬○○ │ 22,857,808 │  29,700,959│-* 6,843,151│
├──┼────┼──────┼──────┼──────┤
│ 4  │ 丁○○ │ 36,574,973 │  47,521,535│-*10,946,562│
├──┼────┼──────┼──────┼──────┤
│ 5  │ 乙○○ │ 16,326,107 │  14,850,479│+  1,475,628│
├──┼────┼──────┼──────┼──────┤
│ 6  │ 己○○ │ 16,326,107 │  14,850,479│+  1,475,628│
└──┴────┴──────┴──────┴──────┘
                               註：*部分因小數點取捨計算之
                                    原因最後之金額略作調整
附表三  單位均為新台幣元
        壬○○應受補償之比率：
            6,843,151÷(6,843,151＋10,946,562)＝0.3847
        丁○○應受補償之比率：
           10,946,562÷(6,843,151＋10,946,562)＝0.6153
┌──┬───┬────┬──────────┬─────┐
│編號│補償人│被補償人│ 計算式             │補償金額  │
├──┼───┼────┼──────────┼─────┤
│ 1  │辛○○│ 壬○○ │ 14,014,000×0.3847 │5,391,186 │
├──┼───┼────┼──────────┼─────┤
│ 2  │辛○○│ 丁○○ │ 14,014,000×0.6153 │8,622,814 │
├──┼───┼────┼──────────┼─────┤
│ 3  │庚○○│ 壬○○ │    824,457×0.3847 │  317,168 │
├──┼───┼────┼──────────┼─────┤
│ 4  │辛○○│ 丁○○ │    824,457×0.6153 │  507,289 │
├──┼───┼────┼──────────┼─────┤
│ 5  │乙○○│ 壬○○ │  1,475,628×0.3847 │  567,674 │
├──┼───┼────┼──────────┼─────┤
│ 6  │乙○○│ 丁○○ │  1,475,628×0.6153 │  907,954 │
├──┼───┼────┼──────────┼─────┤
│ 7  │己○○│ 壬○○ │  1,475,628×0.3847 │  567,674 │
├──┼───┼────┼──────────┼─────┤
│ 8  │己○○│ 丁○○ │  1,475,628×0.6153 │  907,954 │
└──┴───┴────┴──────────┴─────┘


司法院資訊處製作；財團法人民間司法改革基金會備份。
